臺灣高等法院刑事判決　　　　　　　　　　 九十年度上更（一）字第一五號
　　上　訴　人
　　即　被　告　戊○○
　　選任辯護人　張樹萱
右上訴人因誣告等案件，不服臺灣板橋地方法院八十七年度訴字第一六七三號，中華
民國八十八年一月十二日第一審判決（起訴案號：臺灣板橋地方法院檢察署八十七年
度偵字第一○八三四號）提起上訴，判決後經最高法院第一次發回更審，本院判決如
左：
    主  文
原判決撤銷。
戊○○共同意圖他人受流氓處分，向該管公務員誣告，累犯，處有期徒刑伍月。
    事  實
一、戊○○於民國八十二年十月二十一日，因違反麻醉藥品管理條例案件，經台灣板
    橋地方法院判處有期徒刑五月確定，嗣於八十三年四月二十六日易科罰金執行完
    畢，竟不知悔改；緣任職於臺北縣警察局新莊分局刑事組偵查員乙○○（另由原
    審以八十七年度訴字第一一四六號判決有罪，上訴本院，經以八十八年度上訴字
    第四五二一號判決駁回上訴，現上訴最高法院審理中）之父陳洪昌出租房屋予戊○○之姊姊戴麗金經營冰果室，因隔鄰工地之泥漿倒灌該冰果室，而戴麗金之男
    友亦為合夥人之丙○○與乙○○就上揭事故之理賠金、房租及遷讓等問題發生爭
    執，引起乙○○不悅，戊○○因懷疑出資額被丙○○侵占而心懷不滿，於八十三
    年間，戊○○向其友人己○○訴說丙○○侵占其出資額之事，己○○乃向其友人
    乙○○探詢提出控告之可行性，乙○○得知戊○○要控告丙○○後，乃唆使戊○○，二人並進而共同基於意圖他人受流氓處分之犯意聯絡，由乙○○指示戊○○
    以擔任秘密證人之方式，至警察局指證丙○○為流氓，戊○○乃於八十三年六月
    一日至台北縣警察局新莊分局，以「秘密證人Ａ１」身分，誣指：「‧‧‧我的
    朋友戊○○就曾經被綽號阿鎮之丙○○恐嚇及毆打過，我的朋友戊○○與丙○○
    並不認識，但丙○○不知從何處得知消息，知道戊○○得到一筆一千萬元之遺產
    ，且知道戊○○忠厚老實，可以欺負，就主動找他恐嚇，丙○○於八十年五月中
    旬向戊○○表示他最近生活很好，可是兄弟在受苦，要戊○○拿出金錢給他開店
    做生意，需要一百萬元，當時，戊○○不願意，丙○○即恐嚇說如不交付一百萬
    元，就要對他及他的家人不利，過幾天後再度找戊○○要錢，但戊○○仍不願交
    付，丙○○即夥同兩名不良份子予以毆打並警告下次再不交付就要殺他全家，因
    戊○○怕丙○○之淫威，只好付給丙○○一百萬元以求平安，丙○○向戊○○表
    示，戴某有大筆遺產，應拿錢出來供兄弟開店生活，而且在八十年五月底至八十
    二年十二月中，連續恐嚇金錢三萬至五萬元，前後大約五、六次，戊○○都有交
    付，交付的地點都不固定」等流氓情節，再由乙○○利用其為刑事小隊長之身分
    ，利用公務之便，將被告戊○○誣指丙○○有流氓情節之申述內容，作為丙○○
    有流氓事實之憑據，而提供其不知情同事丁○○製作警訊筆錄，循提報流氓作業
    程序提報丙○○為流氓，並於八十三年六月十六日將丙○○移送台灣板橋地方法
    院治安法庭審理，戊○○又基於同一誣告之意思，接續以秘密證人Ａ１之身分，
    於同年六月二十二日，在臺灣板橋地方法院治安法庭刑事第十二法庭，具結佯稱
    ：「我是主動向警方檢舉，於八十年五月十二日，他（丙○○）夥同另二人至永
    和市○○路，向被害人要求一百萬元投資，當時被害人並沒給錢，他即毆打被害
    人，並揚言下次來時就要給錢，過了一星期後，他即來向被害人拿一百萬元現金
    ，此後他常以需現金週轉為藉口，而陸陸續續向被害人拿了五、六十萬元」等事
    項，而誣告丙○○。嗣經台灣板橋地方法院治安法庭詳查後以八十三年度感更字
    第二六號裁定丙○○不付感訓處分確定。
二、案經丙○○訴請臺灣板橋地方法院檢察署檢察官偵查起訴。
    理    由
一、訊據上訴人即被告戊○○固坦承有於丙○○流氓感訓案件當秘密證人Ａ１，惟否
    認有誣告犯行，辯稱：伊所述皆為事實，不是不利丙○○的話，他有妨害風化的
    案子，他毆打伊姐姐，叫伊姐姐回來跟伊拿錢，伊當初所述是要保護伊姐姐，才
    會誇大其詞。丙○○知道伊剛分得一筆家產，就利用伊姊姊戴麗金來向伊要錢，
    由伊姊姊向伊訴苦說，她常被丙○○毆打，丙○○叫她回家拿一百萬元，因此開
    始向伊拿六、七十萬元，後來又拿二、三十萬元，且係警察來找伊去做筆錄，並
    非伊主動去向警察檢舉的云云。惟查：
  (一)、證人戴麗金於原審調查時證稱：伊與丙○○是男女朋友，丙○○知道伊家裡有
      錢，就叫伊回家向伊弟弟拿錢，不然就要打伊，丙○○打過伊約五、六次，伊
      很害怕，就回家向伊弟戊○○哭訴要錢，第一次拿七十萬元，後來又每次拿五
      、六萬元，共約拿四、五十萬元，丙○○與戊○○並不熟，二人僅見過一、二
      次，並無正面衝突，亦未吵過架，丙○○並未勒索戊○○，是丙○○向伊要錢
      ，伊再向伊弟戊○○要錢等語（見原審卷第二十六頁），被告戊○○於本院更
      審訊問時亦稱：「丙○○沒有毆打我、恐嚇我。丙○○本來有經營色情按摩，
      他在八十年間有妨害風化的案子，這部分是真的。」等語（本院更審卷第二二
      頁），足徵丙○○並未毆打或恐嚇被告戊○○至明。
  (二)、被告戊○○於臺灣板橋地方法院治安法庭八十三年度感裁字第八九號丙○○之
      感訓案件之警訊中，以祕密證人Ａ１身分檢舉：「‧‧‧我的朋友戊○○就曾
      經被綽號阿鎮之丙○○恐嚇及毆打過，伊朋友戊○○與丙○○並不認識，但丙○○不知從何處得知消息知道戊○○得到一筆一千萬元之遺產，且知道戊○○
      忠厚老實，可以欺負，就主動找他恐嚇，丙○○於八十年五月中旬向戊○○表
      示他最近生活很好，可是兄弟在受苦，要戊○○拿出金錢給他開店做生意，需
      要一百萬元，當時，戊○○不願意，丙○○即恐嚇說如不交付一百萬元，就要
      對他及他的家人不利，過幾天後再度找戊○○要錢，但戊○○仍不願交付，丙○○即夥同兩名不良份子予以毆打並警告下次再不交付就要殺他全家，因戊○○怕丙○○之淫威，只好付給丙○○一百萬元以求平安，丙○○向戊○○表示
      ，戴某有大筆遺產，應拿錢出來供兄弟開店生活，而且在八十年五月底至八十
      二年十二月中，連續恐嚇金錢三萬至五萬，前後大約五、六次，戊○○都有交
      付，交付的地點都不固定」等語（見該感訓卷第八頁），被告戊○○於本院訊
      問時稱：「（問：警訊中之秘密證人筆錄是否都是真的？）答：我有簽名，都
      是對的。」等語（本院更審卷第二三頁），證人即被告戊○○之姊姊戴麗金業
      已證明丙○○並未毆打或恐嚇戊○○，是以被告戊○○上述指控丙○○對其恐
      嚇、毆打之情節，亦屬虛偽不實之陳述至明。
  (三)、被告戊○○嗣於臺灣板橋地方法院治安法庭審理該感訓案時具結證稱：「我是
      主動『向警方檢舉』，於八十年五月十二日，他（丙○○）夥同另二人至永和
      市○○路，向被害人要求一百萬元投資，當時被害人並沒給錢，他即毆打被害
      人，並揚言下次來時就要給錢，過了一星期後，他即來向被害人拿一百萬元現
      金，此後他常以需現金週轉為藉口，而陸陸續續向被害人拿了五、六十萬元」
      等語（見同上感訓卷第十九頁），被告戊○○於本院訊問時亦稱：「（問：治
      安法庭作證的筆錄是否正確？）答：我有這樣講。」等語（本院更審卷第二三
      頁）；「（問：板橋地方法院治安法庭八十三年感裁字第八九號是否曾經以Ａ
      １秘密證人的身分傳訊？）答：有的。」；「（問：治安法庭法官問你所檢舉
      的是否為丙○○照片上的這個人，你說是的？）答：是的」（本院更審卷第六
      ○頁）；「（問：治安法庭法官訊問你時所講的是否實在？）答：當初是依照
      警察的筆錄回答。我是告訴警察我姐姐被毆打，但是警察說這樣對方就知道是
      誰，才寫成這樣。」等語（本院更審卷第六一頁），證人戴麗金業已證明丙○○並未毆打或恐嚇戊○○至明，是以被告戊○○接續指控丙○○對其恐嚇、毆
      打之情節，亦屬虛偽不實。
  (四)、告訴人丙○○於本院前審審理時陳稱：證人Ａ即為戊○○，證人所指全非事實
      ，伊並未叫戊○○之姐姐向戊○○拿錢，戊○○之姐姐有無向戊○○拿錢，伊
      並不知道等語（見本院上訴卷第五十二頁至第五十三頁），且告訴人丙○○於
      本件偵查及原審審理時指訴：伊認識被告的姊姊戴麗金，後來才認識被告，但
      與被告不熟，伊是與戴麗金合夥向警察乙○○的父親陳洪昌承租房屋開設冰果
      店，後因隔鄰嘉新公司在工地灌漿，不慎毀損冰果店的裝璜，伊與戴麗金向嘉
      新公司請求賠償，詎乙○○父子堅持其等為屋主才有權請求賠償，而與伊及戴
      麗金發生爭執，嘉新公司為此以存證信函要求伊與戴麗金參加民事訴訟（乙○○之父陳洪昌訴請嘉新公司賠償案件）以明真相，伊原希望於八十三年六月十
      七日出庭參與訴訟，詎乙○○任職之新莊分局竟於八十三年六月十六日以伊遭
      人檢舉為流氓為由將伊羈押，伊雖打過戴麗金，但係因為戴麗金去借高利貸，
      而不是叫戴麗金去向被告借錢等語，足徵丙○○因被告戊○○不實之指控而被
      提報流氓，受有損害甚明。
  (五)、被告戊○○於本件誣告案件檢察官偵查時坦承：乙○○經由己○○來找伊出面
      作證人，因為伊姊姊戴麗金向乙○○的母親租房子開店，乙○○就找伊作證說
      丙○○是如何如何，伊的作證事實並未親身體驗過，伊向警方說，是伊姊姊戴
      麗金如何如何，但是警方說這樣不行，警方另外寫了一份誇大的事實，是乙○○的另位警員同事叫伊簽名，伊當時很後悔，有問乙○○，這是偽證要怎麼辦
      ，乙○○說不會有事，如果有事，他會幫伊處理，乙○○說，丙○○欺負伊姊
      姊就可以提報為流氓，伊只知道伊姊姊有受到丙○○的欺負，至於丙○○的其
      他事實，伊不知道，是警方叫伊如此說，伊經由姊姊戴麗金的介紹而認識丙○○，伊姊姊的店是由丙○○在幕後處理，伊姊姊常遭丙○○的毆打而向伊要錢
      ，伊不甘心而向警方陳述，但是警方所寫的卻不一樣等語（見八十六年度偵字
      第九六四號卷第七十二頁至第七十四頁），被告戊○○於本院更審時稱：「（
      問：八十六年偵字第九六四號板橋地檢署檢察官訊問你證人Ａ１指訴之情節，
      是否你作證之情節，你答是的，有何意見？）答：我回答『是』的原因，因為
      筆錄我是這樣講，但是我後面有說明被毆打被恐嚇的是我姐姐。」等語（本院
      更審卷第六三頁），被告戊○○亦承認有向乙○○指控並到治安法庭作證之事
      。
  (六)、證人林呈志於檢察官偵查中亦證稱：伊當時趕到新莊分局刑事組，在門口碰到
      乙○○，乙○○叫伊不要管丙○○的事，不然下一位就抓伊，乙○○說他身邊
      有一支槍，意思是要栽贓伊，然後伊就回去等情（見同上偵查卷第五六頁反面
      ），足證乙○○確有栽贓於丙○○之犯行。
  (七)、證人己○○於原審調查時證稱：「被告與我分租一間辦公室，乙○○是我的高
      中同學，我們三人一起聊天，被告戊○○說他出資給姊姊合夥開店，說一直沒
      有賺錢，巧的是，我朋友（指乙○○）是警察，就請我警察朋友處理，因為被
      告認為可能侵佔犯罪，後來我就不知道，過了半年，警察又來問各案件要不要
      處理，他們才在辦筆錄，被告戊○○向我抱怨時已把店頂掉了」等語（原審卷
      第二十二頁正面至反面），足徵被告戊○○向己○○訴說的內容是其出資額被
      侵占的事，並未談及被告戊○○有無遭丙○○恐嚇或毆打之事至明。
  (八)、證人己○○嗣於本院更審辯護人詰問時稱：「（辯護人詰問：被告戊○○告訴
      你他是被丙○○如何欺負？）答：戊○○說丙○○要他投資理髮廳，他每次去
      看帳冊，都是收支平衡，沒有盈餘，到最後連帳冊都不讓他看。」（本院卷第
      三四頁）；「（辯護人詰問：是否將上情轉告何人？）答：我曾經告訴以前的
      同學乙○○，他是新莊分局的刑警。當時乙○○說他無法辦，因為跨區，又是
      『經濟犯罪』。過了半年，乙○○來找我，說之前講的案件，是否要辦。叫我
      去問戊○○。後來我有問戊○○，他說要辦，後來乙○○就帶了幾個刑警到我
      的辦公室來跟戊○○商討案情，因案情不夠詳細，當天沒有做筆錄，後來戊○○才去警局。」；「（辯護人詰問：戊○○跟你說的內容，與警員到你們辦公
      室時戊○○所講的內容是否都相同？）答：一樣。」等語（本院更審卷第三五
      頁），從乙○○稱「此又是經濟犯罪」及其談及「出資」、「侵占」等語可知
      ，半年前，戊○○、己○○與乙○○三人所談論者，僅是出資被侵占的事，並
      未談及恐嚇或毆打等犯行至明。證人己○○於本院更審調查時稱：「（辯護人
      詰問：戊○○告訴被打的人是誰？）答：是他姐姐。」云云（本院更審卷第三
      五頁），並未見諸原審之供述中，且與前述乙○○所稱「是經濟犯罪」之內涵
      不符，是以證人己○○所供「戊○○告訴乙○○有關其姊姊被毆打」云云，要
      屬迴護被告之詞，不足為有利被告戊○○之認定。證人己○○於本院訊問時稱
      ：「（法官問：乙○○是經由你而找到戊○○的嗎？）答：是的」等語（本院
      更審卷第三六頁）；「（法官問：乙○○是經由你找戊○○來做證人的嗎？）
   答：是的」等語（本院更審卷第三十八頁），被告戊○○於本院更審訊問時亦
      稱：「是乙○○找己○○來找我出面當秘密證人。」等語（本院更審卷第二二
      頁）；「（法官問：警察乙○○找你作筆錄，是經由己○○的聯繫，而前往作
      證的？）答：是的。」等語（本院更審卷第六三頁），足徵戊○○向己○○表
      示要控告丙○○，乙○○經由己○○而找被告戊○○出來作證，由戊○○誣指
      丙○○有流氓犯行至明。
  (九)、乙○○於偵查中陳稱：伊有提供一些丙○○經營理容院的資料予該案承辦人等
      語（見同上偵查卷第三五頁），而證人即與乙○○同一小隊而負責訊問並製作
      戊○○指控丙○○為流氓筆錄之丁○○（經被告之辯護人聲請傳喚到庭作證）
      在本院更審時作證稱：「（辯護人詰問：移送丙○○流氓感訓案件，是如何蒐
      證的？）答：因事隔多年，細節部分我已忘了，我只記得筆錄是我製作。」；
      「（辯護人詰問：可否說明製作筆錄的經過？）答：我是在新莊分局的辦公室
      與戊○○第一次見面，他的筆錄一定是實在的」；「（法官問：討論案情時戊○○跟你講的內容與製作筆錄時所講的內容是否一樣？）答：筆錄的內容是事
      實，我雖然是新任的也不可能受人教唆製作假筆錄，我絕對不可能製作假筆錄
      。從頭到尾我都沒有做過假筆錄。」等語（本院更審卷第三十九頁），是以被
      告戊○○稱：「那是警方修改筆錄的結果，我是講姐姐被丙○○毆打，回來跟
      我拿錢，所述皆為事實，製作筆錄的是黃姓警員。去法院作證是警察要我去的
      ，警察說在法院所講的要與警方所講的一致，因為警方修改筆錄，我也害怕。
      」云云（本院更審卷第二二頁），顯非事實。證人丁○○於本院訊問時稱：「
      （法官問：如何開始偵辦？戊○○是否為第一個證人？）答：我是負責製作戊○○的筆錄，戊○○好像是第一個證人。」；「（法官問：偵辦丙○○的案件
      ，是何人主導的？）答：當初我是新任的偵查員，主導者是乙○○小隊長。」
      ；「（法官問：辦丙○○案件共有幾個人？）答：小隊長乙○○、隊員甲○○
      及我。」；「（法官問：你負責何人的筆跡？）答：我只製作戊○○。其他的
      一概不知道，我有知道其他證人，但不知道內容。」；「（法官問：乙○○自
      己或有叫甲○○去製作其他證人的筆錄？）答：乙○○本人都沒有製作，其他
      的我不知道。」；「（如何找到戊○○？）答：我的印象中我是在辦公室製作
      筆錄。」；「（法官問：提報流氓是你的小隊還是其他小隊？）答：是我們小
      隊提報，到底何人的承辦人我不知道，這件案件，是我在警界的第一個辦流氓
      案件。」等語（本院更審卷第三十九頁至第四二頁），足徵乙○○利用其為刑
      事小隊長之身分，將被告戊○○誣指丙○○有流氓情節之申述內容，作為丙○○有流氓事實之憑據，而提供其不知情同事丁○○製作警訊筆錄以辦理提報流
      氓之事實至明。
  (十)、此外，復有以乙○○為送達代收人之有關民事起訴狀影本乙份（附在同上偵查
      卷第四五頁）、原審八十三年感裁字八十九號裁定、八十三年度感更字第二六
      號裁定各一件在卷可參。至於被告戊○○聲請傳喚秘密證人Ａ２及Ａ３，本院
      認為Ａ２及Ａ３之證言，與被告戊○○指控之犯行，並無關連性，爰不予傳喚
      。至於被告曾聲請傳喚乙○○及甲○○二人到庭作證，嗣被告又捨棄該項聲請
      （本院更審卷第八十二頁），本院認為本案事實已臻明瞭，亦認為無傳喚之必
      要而未予傳喚，均併此敘明。綜上所述，堪認丙○○並無毆打或恐嚇勒索被告
      戊○○之犯行，被告戊○○竟以此不實事實向警方檢舉，又於該案治安法庭調
      查時具結證稱屬實，被告顯有故意不實指訴之犯意，其犯行堪以認定，應依法
      論科。
二、法律適用
  (一)、按「刑法上之誣告罪，本不限於所告事實全屬虛偽時，始能成立，倘所告事實
      之一部分係出於故意虛構，仍不得謂非誣告」，最高法院二十年上字第六六二
      號著有判例。本件被告戊○○以秘密證人誣指：丙○○在中永和地區，以媒介
      女子賣淫圖利為常業部分，雖非屬虛偽（詳如前述），但其有事實一所載之誣
      告事實，仍不得謂非誣告，且被告以秘密證人身分，至台北縣警局新莊分局誣
      指丙○○有流氓情節，再由任職上開分局刑事組之乙○○以此事證作為丙○○
      有流氓行徑之憑據，提供其不知情之同事循提報流氓作業程序，提報丙○○為
      流氓，致丙○○經移送台灣板橋地方法院治安法庭審理等情，核被告所為，係
      犯檢肅流氓條例第十七條第二項前段之誣告罪，應依刑法第一百六十九條第一
      項處斷，檢察官起訴書認為被告戊○○係犯刑法第一百六十九條之誣告罪，尚
      有未洽，本院爰於起訴事實同一性之範圍內，變更檢察官所引應適用之法條。
  (二)、次按「教唆犯係指僅有教唆行為者而言，如於實施犯罪行為之際，當場有所指
      揮，且就其犯罪實施之方法，以及實施之順序，有所計劃，以促成犯罪之實現
      者，則其擔任計劃行為之人，與加工於犯罪之實施初無異致，即應認為共同正
      犯，而不能以教唆犯論」，最高法院四十五年台上字第四七三號著有判例。本
      件乙○○教唆被告意圖他人受流氓處分，向該管公務員誣告後，於被告實施犯
      罪行為之際，當場有所指揮，且就實施方面加以計劃，已如前述，被告與陳輝
      雄二人間，有共同犯意聯絡與行為分擔，均為共同正犯，公訴人認為乙○○僅
      係教唆犯，尚有未洽，併此敘明。
  (三)、被告戊○○於八十二年十月二十一日，因違反麻醉藥品管理條例案件，經台灣
      板橋地方法院判處有期徒刑五月確定，嗣於八十三年四月二十六日易科罰金執
      行完畢，有台灣高等法院檢察署刑案紀錄簡覆表一件在卷可按，其於五年內再
      犯本件有期徒刑以上之罪，為累犯，應依法加重其刑。
三、原審以被告罪證明確，予以論罪科刑，固非無見，惟查：
  (一)、被告戊○○與乙○○基於犯意之聯絡，先由被告戊○○以「秘密證人Ａ１」身
      分，至台北縣警察局新莊分局誣指丙○○有流氓情節，再由任職上開分局刑事
      組之乙○○以此事證作為丙○○有流氓行徑之憑據，提供其不知情之同事循提
      報流氓作業程序，提報丙○○為流氓，致丙○○經移送台灣板橋地方法院治安
      法庭審理等情，被告戊○○與乙○○二人係意圖他人受流氓處分，向該管公務
      員誣告，自係成立檢肅流氓條例第十七條第二項前段之誣告罪，依刑法第一百
      六十九條規定處斷。原判決竟認被告戊○○等係意圖他人受刑事處分，而誣告
      丙○○，並於主文第二項諭知上訴人共同意圖他人受刑事處分，向該管公務員
      誣告，理由亦論敘被告戊○○所為，係犯刑法第一百六十九條第一項之誣告罪
      云云，顯有適用法則不當之違法（最高法院九十年台上字第六五五一號判決發
      回意旨亦同一指摘）。
  (二)、按「對其事實擴大其詞而為申告，不得謂為誣告」，最高法院三十二年上字第
      一八四號著有判例。原審判決認定被告戊○○誣指：「丙○○在中永和地區，
      以媒介女子賣淫圖利為常業」云云。訊之被告戊○○，堅決否認有此部分之犯
      行。經查：丙○○於原審八十三年度感裁字第八十九號感訓案件訊問時，自承
      於八十年七月二十日被查獲私設娼館等語（見該感訓卷第三十七頁反面），且
      丙○○於原審八十八年六月四日訊問時亦供承與戴麗金同居時，經營賓果室，
      有被抓過，被判緩刑等語，足見丙○○有媒介女子賣淫圖利之情事至明，被告
      戊○○雖對於丙○○經營私娼之事實有所誇大，但依上開判例意旨所示，尚難
      認為此部分為誣告犯行，況此部分亦未據公訴人記載於起訴書之犯罪事實欄，
      原審未予詳查，遽予認定，尚有未合。
四、被告上訴意旨略以：伊是被人利用，當初是講姐姐戴麗金被人恐嚇、毆打，回來
    跟伊拿錢的事實，但是警察說這樣人家會知道伊是誰，才改筆錄。伊真的沒有誣
    告告訴人之事實，伊是相信警方的辦案，警察說別人也是這樣寫的云云而指摘原
    審判決之不當，惟查證人即為被告載連福製作檢舉筆錄之警員丁○○業於本院訊
    問時稱：「（問：討論案情時戊○○跟你講的內容與製作筆錄時所講的內容是否
    一樣？）答：筆錄的內容是事實，我雖然是新任的也不可能受人教唆製作假筆錄
    ，我絕對不可能製作假筆錄。從頭到尾我都沒有做過假筆錄。」；「（問：提報
    流氓是你的小隊還是其他小隊？）答：是我們小隊提報，到底何人的承辦人我不
    知道，這件案件，是我在警界的第一個辦流氓案件。」等語（本院更審卷第四二
    頁），足徵被告上訴理由所稱：「伊是相信警方的辦案，警察說別人也是這樣寫
    的」云云，顯係卸責之詞，不足採信，被告之上訴為無理由。雖如是，惟原判決
    既有前揭之瑕疵，仍無可維持，自應由本院予以撤銷改判。爰審酌被告之犯罪動
    機在於報復丙○○侵占其出資款項、犯罪之目的、犯罪之手段，犯罪所生之損害
    （致丙○○被提報流氓受有重大損害），及犯罪後之態度否認犯行等一切情狀，
    量處有期徒刑五月以示懲。
五、公訴意旨另以：被告於八十三年六月二十二日，在原審治安法庭刑事第十二法庭
    內，具結後偽證，涉有刑法第一百六十八條之偽證罪云云。惟查：
  (一)、按「偽證罪之成立，以虛偽陳述之證人已於供前或供後『具結』為其成立要件
      之一，刑法第一百六十八條規定極明，所謂『具結』，係指依法有具結義務之
      人，履行其具結義務而言，若在法律上不得令其具結之人，而誤命其具結者，
      即不發生具結之效力，」最高法院三十年非字第二四號著有判例，縱於具結後
      為虛偽陳述，仍不具備刑法第一百六十八條偽證罪之要件，最高法院二十八年
      上字第三一二號亦著有判例。
  (二)、按「證人恐因陳述致自己受刑事追訴或處罰者，得拒絕證言」，如不拒絕證言
      ，仍不得令其具結，刑事訴訟法第一百八十一條、第一百八十六條第四款定有
      明文。本件被告戊○○先於警訊中誣告伊遭受丙○○之恐嚇勒索等情，已構成
      如上述之誣告罪，被告嗣於臺灣板橋地方法院治安法庭審理丙○○之感訓案件
      時再度「具結」作證，無非是誣告丙○○之接續方法，為誣告之行為，因被告
      戊○○於法院作證有致自己受刑事追訴，依刑事訴訟法第一百八十六條第四款
      規定，為不得令其具結之證人，雖臺灣板橋地方法院治安法庭於前揭案件審理
      時曾令其具結，然對於不應具結之證人而令具結，不發生具結之效力，縱於具
      結後為虛偽陳述，揆諸前揭判例意旨，被告戊○○所為，仍不具備刑法第一百
      六十八條偽證罪之要件，自不負偽證罪責。
  (三)、此外，查無其他積極證據足資證明被告戊○○確有偽證犯行，惟公訴人認此部
      分與前開論罪科刑之誣告罪為牽連犯裁判上一罪之關係，爰不另為無罪之諭知
      ，併此敘明。
據上論斷，應依刑事訴訟法第三百六十九條第一項前段、第三百六十四條、第二百九
十九條第一項前段、第三百條，檢肅流氓條例第十七條第二項前段，刑法第二十八條
、第一百六十九條第一項、第四十七條，判決如主文。
本案經檢察官周誠南到庭執行職務。
中      華      民      國    九十一    年      四      月    二十四    日
                              台灣高等法院刑事第二庭
                                  審判長法  官  蔡  長  溪
                                        法  官  楊  貴  志
                                        法  官  林  俊  益
右正本證明與原本無異。
如不服本判決應於收受送達後十日內向本院提出上訴書狀，其未敘述上訴之理由者並
得於提起上訴後十日內向本院補提理由書。
                                        書記官  陳  明  琴
中      華      民      國    九十一    年      四      月    二十四    日
附錄：本判決論罪科刑法條全文
檢肅流氓條例第十七條第二項
意圖他人受流氓處分，向該管公務員誣告者，以誣告罪論，依刑法第一百
六十九條規定處斷。意圖他人受流氓處分，而偽造﹑變造證據，或使用偽
造﹑變造之證據者，亦同。
刑法第一百六十九條第一項 (誣告罪)
意圖他人受刑事或懲戒處分，向該管公務員誣告者，處七年以下有期徒刑。
